臺灣高等法院臺南分院刑事判決　　　　 99年度上訴字第558號
上　訴　人　臺灣臺南地方法院檢察署檢察官
被　　　告　黃正武
選任辯護人　黃紹文律師(扶助律師)
　　　　　　徐美玉律師(扶助律師)
上列上訴人因被告強盜案件，不服臺灣臺南地方法院99年度訴字
第255號中華民國99年5月10日第一審判決（起訴案號：臺灣臺南
地方法院檢察署98年度偵續字第88號），提起上訴，本院判決如
下：
    主  文
上訴駁回。
    理  由
一、公訴意旨略以：被告黃正武於毒品等前案執行完畢後，猶不
    知悔改，意圖為自己不法之所有，於民國96年11月20日晚間
    7時40分許，騎乘不詳車號之機車，在臺南市○區○○路102
    巷口，自後方搶奪被害人黃秝淇之皮包1只（ 內有聯邦銀行
    信用卡3張、渣打銀行信用卡1張、聯邦銀行提款卡1 張、第
    一銀行提款卡1張、被害人黃秝淇之身分證及健保卡各1張、
    謝震文之健保卡1張、含行動電話門號0000000000號及00000
    00000號SIM卡之手機共2支、現金新臺幣《下同》7萬元等物
    ），嗣因被害人黃秝淇緊抓皮包，遭被告拖行2至3公尺終至
    跌坐在地，致被害人黃秝淇受有臀部挫傷之傷害（傷害部分
    未據告訴），被告見被害人黃秝淇遲未放手，遂變更原搶奪
    之犯意為強盜犯意，持足以傷害人之生命、身體且可作為兇
    器使用之螺絲起子1 支，刺抵被害人黃秝淇之喉嚨，使被害
    人黃秝淇不能抗拒後，強行取走被害人黃秝淇前揭皮包，離
    去之際，遺落上開螺絲起子，嗣經警據報循線查獲上情。因
    認被告涉犯刑法第330條第1項之加重強盜罪嫌云云。
二、按犯罪事實應依證據認定之，無證據不得認定犯罪事實；不
    能證明被告犯罪者，應諭知無罪之判決，刑事訴訟法第 154
    條第2項、第301 條第1項分別定有明文。又事實之認定，應
    憑證據，如未能發現相當證據，或證據不足以證明，自不能
    以推測或擬制之方法，以為裁判基礎；認定不利於被告之事
    實，須依積極證據，苟積極證據不足為不利於被告事實之認
    定，即應為有利被告之認定，更不必有何有利之證據；又被
    告否認犯罪所持之辯解，縱屬不能成立，仍非有積極證據足
    以證明其犯罪行為，不能遽為有罪之認定（最高法院40年臺
    上字第86號、30年上字第816 號及第1831號判例意旨參照）
    。且按刑事訴訟法第161條第1項規定：檢察官就被告犯罪事
    實，應負舉證責任，並指出證明之方法；因此，檢察官對於
    起訴之犯罪事實，應負提出證據及說服之實質舉證責任，倘
    其所提出之直接證據或間接證據，或其所指出之證明方法，
    並未達到通常一般之人均不致有所懷疑，而得確信其為真實
    之程度，而有合理之懷疑存在，無從使事實審法院得有罪之
    確信時，基於無罪推定之原則，即應為被告無罪判決之諭知
    （最高法院76年臺上字第4986號、92年臺上字第128 號判例
    意旨參照）。
三、公訴意旨認被告涉犯上開加重強盜罪嫌，無非係以上開事實
    有證人即被害人黃秝淇、證人即在場目擊案發經過之汪文成
    之指述可稽，及被告曾持用證人黃秝淇遭強盜之NOKIA 廠牌
    、序號000000000000000 號之行動電話手機使用，被告女友
    鄭雅秋曾持證人黃秝淇遭強盜之身分證件申辦行動電話門號
    使用等情，有門號0000000000號、0000000000號行動電話之
    通聯調閱查詢單、序號000000000000000 號手機之雙向通聯
    紀錄、門號0000000000號行動電話之臺灣大哥大行動通信網
    路業務服務申請書、門號0000000000號行動電話之遠傳電信
    股份有限公司申請書可憑；且據證人即被告友人蔡明學證述
    伊未曾交付上開手機或身分證件予被告或其女友鄭雅秋之情
    明確，復有96年11月29日郭綜合醫院診字第116138號診斷證
    明書，與97年8 月11日臺南市警察局第六分局南市警六刑字
    第09746220790號函暨員警盧永健之職務報告書各1份在卷可
    資佐證等證據，為其論據。惟訊據被告固不否認其曾將己有
    之門號0000000000號、0000000000號行動電話SIM 卡及其女
    友鄭雅秋申辦之門號0000000000號行動電話SIM 卡，置入證
    人黃秝淇遭強盜之NOKIA牌(序號000000000000000號)之行動
    電話手機內使用之事實，惟堅決否認有何強盜犯行，辯稱：
    我沒有搶被害人的皮包，我當初看到蔡明學拿那支手機，他
    說他不要了，我說可不可以給我，他就給我，在民權路與新
    美街口的某一飯店交給我，那支手機我用了一段時間，之後
    警察來找我女友，警察跟我說是電話的事情，我就主動拿我
    手上的手機給警察看，這支手機是我女朋友用被害人的證件
    申請門號的，蔡明學有拿被害人的證件給我女朋友，就是蔡
    明學在飯店把被害人手機給我的同一天，從飯店走出來的時
    候，我女朋友鄭雅秋有跟我說蔡明學拿證件給她辦手機的事
    ，我沒有問她手機跟證件的來源等語。
四、關於證據能力之認定：
(一)按被告以外之人於審判外之言詞或書面陳述，除法律有規定
    者外，不得作為證據，刑事訴訟法第159條第1項並有明文。
    查證人蔡明學於警詢之陳述，係被告以外之人於審判外之陳
    述，被告既然不同意作為證據，依刑事訴訟法第159條第1項
    、第159條之5 第1項規定之反面解釋，即不得作為本案裁判
    基礎之證據資料。
(二)又以下所引用具傳聞證據性質之供述證據，除證人黃秝淇、
    蔡明學及鄭雅秋於偵查中具結後向檢察官所為之陳述，業經
    具結且均無顯不可信之情形存在，依刑事訴訟法第159 條之
    1第2項規定，具備證據能力外；其餘之供述證據，因檢察官
    、被告及其選任辯護人於本案言詞辯論終結前，均未爭執其
    證據能力，本院審酌前開證據之作成或取得之狀況，並無非
    法或不當取證之情事，且亦無顯不可信之情況，復經本院於
    審判期日就上開證據依法進行調查、辯論，依刑事訴訟法第
    159條之5規定，均具有證據能力。
(三)卷附行動電話門號雙向通聯紀錄、通聯調閱查詢單、行動電
    話門號申請書等書證，均非屬供述證據，無傳聞法則之適用
    ，復均無違反法定程序取得之情形，依刑事訴訟法第158 條
    之4規定之反面解釋，均應有證據能力，合先敘明。
(四)關於法務部調查局測謊報告書之證據能力部分:
 1、按測謊鑑定，係依一般人若下意識刻意隱瞞事實真相時，會
    產生微妙之心理變化，例如：憂慮、緊張、恐懼、不安等現
    象，而因身體內部之心理變化，身體外部之生理狀況亦隨之
    變化，例如：呼吸急促、血液循環加速、心跳加快、聲音降
    低、大量流汗等異常現象，惟表現在外之生理變化，往往不
    易由肉眼觀察，乃由測謊員對受測者提問與待證事實相關之
    問題，藉由科學儀器（測謊機）紀錄受測者對各個質問所產
    生細微之生理變化，加以分析受測者是否下意識刻意隱瞞事
    實真相，並判定其供述是否真實；測謊機本身並不能直接對
    受測者之供述產生正確與否之訊號，而係測謊員依其專業之
    學識及經驗，就測謊紀錄，予以客觀之分析解讀，至於測謊
    鑑定究竟有無證據能力，刑事訴訟法並無明文規定，惟實務
    上，送鑑單位依刑事訴訟法第208條第1項規定，囑託法務部
    調查局或內政部警政署刑事警察局為測謊檢查，受囑託機關
    就檢查結果，以該機關名義函覆原囑託之送鑑單位，該測謊
    檢查結果之書面報告，即係受囑託機關之鑑定報告，該機關
    之鑑定報告，形式上若符合測謊基本程式要件，包括：(1)經
    受測人同意配合，並已告知得拒絕受測，以減輕受測者不必
    要之壓力。(2)測謊員須經良好之專業訓練與相當之經驗。(3)
    測謊儀器品質良好且運作正常。(4)受測人身心及意識狀態正
    常。(5)測謊環境良好，無不當之外力干擾等要件，即賦予證
    據能力，非謂機關之鑑定報告書當然有證據能力；具上述形
    式之證據能力者，始予以實質之價值判斷，必符合待證事實
    需求者，始有證明力，最高法院92年度臺上字第2282號、93
    年度臺上字第3727號判決意旨足參。
 2、查本案卷附法務部調查局99年11月23日調科參字第09900527
    790號函附測謊報告書(見本院卷第138頁)，係由本院囑託該
    局對被告黃正武、證人蔡明學、證人鄭雅秋進行測謊鑑定，
    被告於受測前經告知測謊儀器、受測者得拒絕測謊之權利，
    並對被告進行身心狀況調查後，由被告簽署測謊儀器測試具
    結書，有測謊同意書及測謊對象身心狀況調查表在卷可憑（
    附於本院卷外放測謊鑑定過程參考資料內），足認被告接受
    測謊時，身心及意識狀態正常，且知悉得拒絕受測而同意配
    合，已減輕被告不必要之壓力。該次測謊儀器為美國拉法葉
    儀器公司製造(Lafayette Instrumentvu）型號761-98GA，
    測前均檢查記錄功能無故障因素，方進行測試。測謊環境具
    備影音監視功能、空調、隔音，無外界干擾因素。施測者為
    法務部調查局經修畢測謊技術課程之人員，有測謊程序說明
    、施測者之結業證書等附於前開測謊鑑定過程參考資料內可
    參。足見上開測謊鑑定通知書，形式上業已符合前揭測謊基
    本程式要件，且檢察官、被告及其選任辯護人對於前開測謊
    報告之證據能力，均不爭執，故認本件前開測謊鑑定報告有
    證據能力。
五、經查：
(一)證人黃秝淇於96年11年20日晚間7 時40分許，在臺南市○區
    ○○路102 巷口，遭騎乘不詳車號之機車之人自伊右後方拉
    扯欲搶奪伊背於右肩之皮包1只（內有聯邦銀行信用卡3張、
    渣打銀行信用卡1張、聯邦銀行提款卡1張、第一銀行提款卡
    1張、證人黃秝淇之身分證及健保卡各1張、謝震文之健保卡
    1張、含行動電話門號0000000000號、0000000000號SIM卡之
    手機共2支、現金7萬元等物），過程中因證人黃秝淇未立即
    放開該皮包，遭該人拖行2至3公尺而跌坐在地，並因而受有
    臀部挫傷之傷害，嗣因該人見狀取出一不詳之尖銳物品欲刺
    向證人黃秝淇，致使證人黃秝淇不能抗拒而強盜上開皮包及
    其內物品等情，業據證人黃秝淇於警詢、偵查及本院審理中
    均指證歷歷，核與證人即在場目擊之汪文成於警詢中之證述
    大致相符（警卷第8 至11頁，偵一卷即臺灣臺南地方法院檢
    察署97年度偵字第8621號卷第19至20頁，偵三卷即同署98年
    度偵續字第88號卷第30至31頁、第49至50頁，原審卷第93頁
    正面至第95頁反面），並有96年11月29日郭綜合醫院診字第
    116138號診斷證明書1張在卷可參（偵一卷第25 頁）；且證
    人黃秝淇上開皮包內之手機、身分證件等物確因而脫離其持
    有，並遭人持以擅自利用乙情，亦經被告自承在卷，及據證
    人即被告女友鄭雅秋證述無訛（偵三卷第12至14頁），另有
    序號000000000000000號手機及門號0000000000號、0000000
    000號、0000000000號行動電話之雙向通聯紀錄、門號00000
    00000 號之臺灣大哥大行動通信網路業務服務申請書、門號
    0000000000號之遠傳電信股份有限公司申請書等在卷可資佐
    證（警卷第25至37頁、第38頁，偵一卷第9 至10頁），上開
    證人黃秝淇皮包一只遭搶之事實，自堪認定。
(二)證人黃秝淇雖於偵審均證稱被告即為強盜其上述皮包財物之
    人，並於偵查、原審及本院指稱：「伊覺得被告有像搶伊皮
    包的人，當時搶伊的人硬拖而要搶伊皮包時，伊二人一起倒
    下，歹徒有點壓到伊，歹徒左肩有碰到伊右肩，伊在偵查庭
    時按被告的肩膀，覺得壯碩的感覺有一點接近，伊當庭碰觸
    被告的左肩及手臂後，感覺有更確定一點，伊也可以確定蔡
    明學不是搶伊的人，被告比較像是搶伊的人」、「被告之頭
    型與上半身之體型和搶伊的人真的很像，伊在開庭前有在法
    庭外看到被告的背影跟頭型，伊感到很害怕，因為伊認為被
    告就是那個歹徒，但伊沒有辦法百分之百確認被告就是搶伊
    的歹徒，伊大約有8、9成的把握」、「我之前在原審法庭外
    ，看到被告起身的外型，他的頸部以上側面及眼神的餘光，
    就跟搶我的嫌犯一樣，嫌犯搶我的時候沒有戴口罩，可是有
    戴安全帽，安全帽的款式就如我警詢所述，因為他安全帽的
    半罩式是透明的，且他很靠近我，所以我看得見，被告起身
    時，我就可以確定是他了」等語（見偵三卷第30至31頁，原
    審卷第95頁反面、第98頁，本院卷第38頁）。惟證人黃秝淇
    自警詢、偵查以迄原審審理中，復均表明伊未看清強盜伊財
    物之人之面貌、五官（警卷第10頁，偵一卷第20頁，原審卷
    第93頁反面），而僅能自伊對歹徒之身形、體格、背影，及
    伊與該人當時身體接觸時之感覺等印象，證述伊認為被告「
    可能即為」上開強盜伊皮包等財物之人，尚未能清楚指證被
    告「確實即為」上開強盜伊皮包等財物之人。證人黃秝淇嗣
    於本院雖指稱確定被告就是上開強盜伊皮包財物之人，然其
    於本院確認被告之依據，係距離案發時間(96年11月20日)，
    事隔二年多後，於99年間在原審法院法庭之外，看見被告【
    頸部側面及眼神之餘光】，與強盜其財物之嫌犯一樣之情(
    見本院卷第38頁)；此與證人黃秝淇於原審證稱:我有看到他
    身體側面，並從被告的【背影、體型】來認為搶匪即被告等
    語，就指認被告之特徵依據部分，已有出入。且證人黃秝淇
    於警偵已證稱: 「歹徒頭戴半罩式安全帽，我沒有看清楚歹
    徒面貌」、「我僅能看到他的背影及體型」等語(見警卷第8
    頁，偵一卷第20 頁)。按證人黃秝淇於案發之初即警偵訊時
    ，尚且無法辨識歹徒面貌，僅能見其背影及體型，則證人黃
    秝淇焉能於案發二年多後，僅在原審法庭之外，依其所見被
    告頸部側面及眼神之餘光，即可判斷被告為強盜其財物之嫌
    犯？則本件是否得僅憑證人黃秝淇上開未甚明確且前後不一
    之指認證述內容，即逕認被告即為上開強盜證人黃秝淇財物
    之人，殊值懷疑。
(三)此外，證人黃秝淇與被告間雖因素不相識，亦無嫌隙，衡情
    固應無蓄意誣指被告之理，然證人黃秝淇之指述，仍有下述
    不明確之點，而未能完全排除證人黃秝淇誤認之可能，則證
    人黃秝淇上開有關被告「很像」強盜伊財物之人之指述，是
    否足資作為認定被告涉犯上開強盜罪嫌之積極證據，亦非無
    可疑之處：
 1、證人黃秝淇既於原審證稱伊自被告之頭型、身形等特徵判斷
    ，認為被告很像強盜伊財物之人(見原審卷第95頁反面)，衡
    情證人黃秝淇就強盜伊財物之人之頭型、身形有何異於常人
    或足資辨別之處，應能具體描述，始屬相當；然證人黃秝淇
    於警詢、偵查乃至原審審理中，均僅能陳述強盜伊財物之人
    之特徵為「170 公分左右」、「年齡與證人黃秝淇本人差不
    多」，「體格壯碩」，而未能說明該人之頭型、身形有何特
    別之處，已無從得悉證人黃秝淇所述自頭型、身形等特徵判
    斷之具體依據為何。
 2、又衡以證人黃秝淇就強盜伊財物之人於搶奪伊皮包不成之際
    ，曾持一尖銳物品欲刺向伊，伊始鬆手放開皮包任其取去等
    情，固於偵審證述一致，並於原審審理中證稱該人曾持該尖
    銳物體刺向伊脖子右側等語明確(見原審卷第94頁反面)。惟
    證人黃秝淇就該等尖銳物體究竟為何乙節，復表示伊未清楚
    看到該物體之外型，只是眼角餘光看到歹徒手裡握著1 個尖
    尖的、有長度的東西，因為後來聽到東西掉落的聲音，以及
    警方在現場有發現1 把螺絲起子，所以伊才會認為歹徒拿的
    是螺絲起子等語甚詳（原審卷第98頁反面），足徵案發當時
    證人黃秝淇客觀上係處於相當危急、緊張之狀態，以致縱該
    強盜伊財物之人曾持一尖銳物品與伊近身接觸，亦無法清楚
    辨認該尖銳物體究竟為何，則在此等短暫之時間及緊急之狀
    況下，證人黃秝淇就該人之頭型、身形等特徵所留下之印象
    ，是否已足供伊判斷被告即為上開強盜伊財物之人，亦仍有
    可疑之處。
 3、另據證人黃秝淇於警詢中證稱，強盜伊財物之人案發當時身
    穿米黃色夾克，頭戴半罩式安全帽等語；及於偵查中證稱強
    盜伊財物之人戴全罩式安全帽，沒有戴口罩，伊可以看到他
    的脖子處等語（警卷第8 頁，偵三卷第31頁）。綜合判斷，
    在強盜證人黃秝淇財物之人頭戴安全帽，僅可能露出脖子等
    部位，復身著外套而略微遮蓋其實際之身體外型、輪廓之情
    形下，該強盜證人黃秝淇財物之人究能如何顯現其頭型、身
    形、眼神餘光以供證人黃秝淇辨認，實令人難以理解。
 4、再衡諸證人黃秝淇於偵查中當庭指認被告之時間，距離案發
    時間已接近1 年10月之久，縱證人黃秝淇曾正面清楚目擊強
    盜伊財物之人之樣貌，歷此時間記憶必然亦逐漸淡化，則在
    證人黃秝淇僅能自頭型、身形等特徵判斷被告是否即為強盜
    伊財物之人之前提下，其指述被告頭型、身形「很像」強盜
    伊財物之人之指述，是否可遽為對被告不利之認定，更值懷
    疑。且證人黃秝淇雖證稱伊自被告之頭型、身形等特徵判斷
    ，認為被告很可能為強盜伊財物之人，然證人黃秝淇於原審
    審理中，復曾證稱必須是伊認識的人，伊才能從體型、背影
    確認是何人等語甚明（原審卷第98頁）；而證人黃秝淇與強
    盜伊財物之人既屬素昧平生，又僅於案發時之緊急狀態下曾
    有短暫接觸，是否得僅自伊案發當時所見歹徒之身形、背影
    判斷被告即為行搶之人，確值懷疑。
 5、此外，自證人黃秝淇所述強盜伊財物之人為「170 公分左右
    」、「年齡與其本人(黃秝淇)差不多」，「體格壯碩」等特
    徵，固已可略為縮小嫌疑人之範圍，然具備此等特徵之人仍
    為數甚眾，縱被告確實符合上開特徵，亦僅能認定被告係具
    備上述特徵之多數人之一，而無法逕行認定被告即為強盜證
    人黃秝淇財物之人，其理甚明；再參以證人黃秝淇於偵查中
    ，亦曾證稱：被告比當時行搶的人小一點點，如放大1、2公
    分的話就很像了等語（偵三卷第30頁），足見被告與證人黃
    秝淇記憶中之歹徒外型亦非完全吻合，縱被告亦陳稱其於原
    審及本院審理時，與案發之96年11月間相較略瘦一些( 見原
    審卷第102頁反面，本院卷第88頁反面)，然上情既已顯示被
    告與證人黃秝淇記憶中歹徒之外型有異，則被告是否確合於
    證人黃秝淇所敘述之犯嫌外型，即不無疑問。
 6、復參酌證人黃秝淇於原審審理中，亦證稱伊指認被告當時，
    已知被告曾持伊遭強盜之手機使用（原審卷第95頁正反面）
    ，則其於指認前，顯已受到「被告極有可能是本案強盜嫌犯
    」之高度暗示；且因證人黃秝淇係同時指認被告與蔡明學，
    而蔡明學身形與證人黃秝淇記憶中之犯嫌外型明顯不合，無
    形中亦突顯被告可能即為強盜證人黃秝淇財物之人之可能性
    ，足見證人黃秝淇於偵查中所為被告「會比較像」搶伊之人
    之證述（偵三卷第31頁），非無受到不當暗示或誘導之可能
    ，自更須審慎認定。
 7、況證人黃秝淇於偵查中，亦曾證稱被告當庭所吼出之聲音不
    像當時搶伊之人所發出之聲音，伊無法確認，搶伊的人是很
    緊張、很生氣而發出低沈的怒吼聲音等語明確（偵三卷第31
    頁），即使一般人之聲音、語調本即可能因所在情境、情緒
    等因素而有所變化，然證人黃秝淇既已無法確認被告之聲音
    與伊記憶中行搶之人之聲音是否相同，足認除概略可資區別
    之身高、年齡，及具體特點為何仍屬不明之頭型、身形等特
    徵外，並無其他足資證人黃秝淇確認被告即為強盜伊財物之
    人之客觀判斷依據，而證人黃秝淇依憑上述身高、年齡、頭
    型、身形等特徵所為之指證復有前開疑處，自仍無法據此逕
    認被告即為上開強盜證人黃秝淇財物之人。
 8、至證人黃秝淇於原審審理中，固能僅自其當庭所見檢察官及
    辯護人之外型，即能推敲檢察官及辯護人之年齡、身高（參
    原審卷第96頁反面、第99頁），然此係在法庭燈光明亮，證
    人黃秝淇與檢察官、辯護人正面相對之情形下，經證人黃秝
    淇仔細端詳檢察官及辯護人後所為之推斷，與證人黃秝淇在
    案發之短暫過程中，在僅有晚間路燈及鄰近住家燈光之輔助
    照明下（參原審卷第96頁反面），倉促觀察有安全帽、外套
    等衣物掩飾之犯嫌身影之情形顯然有別，自亦無法僅以證人
    黃秝淇曾大致準確判斷檢察官及辯護人之年齡、身高乙節，
    即認定證人黃秝淇之上開指述不致有誤。且據證人黃秝淇之
    上開證述過程中，亦可知證人黃秝淇對伊判斷或辨識他人年
    齡、身高等特點之能力頗具自信，則證人黃秝淇認為被告「
    很像」強盜伊財物之人，或「感覺被告就是」強盜伊財物之
    人之證述，是否亦可能係因證人黃秝淇對自身辨識能力之自
    信，而於反覆之指認過程中，益加強化證人黃秝淇自身對指
    述結果之信心，而非因客觀證據加強其指認內容之明確性，
    亦非無疑。
 9、從而，本件自證人黃秝淇之上開證述內容，固足認定證人黃
    秝淇係在飽受驚嚇之被害過程中，仍極力記憶犯嫌之外型特
    徵，並於偵、審過程中據以指認被告，且詳為說明伊所為指
    認之原因，然因證人黃秝淇仍無法明確確認被告即為強盜伊
    財物之人，且觀諸證人黃秝淇上開證述內容及過程，亦實仍
    有若干可疑之處，而使被告是否即為強盜證人黃秝淇上開財
    物之人乙事，仍有合理之懷疑存在，自仍無法以證人黃秝淇
    之指述，遽認定被告有上開強盜犯行。
(四)再被告於證人黃秝淇上開序號000000000000000 號手機等財
    物遭人強盜後，曾持用上開手機搭配己有之行動電話門號之
    SIM卡撥打電話乙節，固據被告自承無訛(見警卷第2 頁，偵
    三卷第56頁，原審卷第72頁，本院卷第34頁反面至第35頁)
    ，且有門號0000000000號、0000000000號行動電話之雙向通
    聯紀錄在卷可資參佐（警卷第28至37頁）。惟衡諸常情，一
    般人取得或持有贓物之原因甚多，如可能係拾得、購得或受
    贈而得，非必限於直接參與財產犯罪乙途，故除有其他積極
    證據足資證明被告所涉犯行外，通常均未能僅以被告持贓乙
    節，即逕行推認該物為被告財產犯罪所得；而證人黃秝淇上
    開有關被告可能即為強盜伊財物之人之指述，既因其指述內
    容之不確定，而使被告是否涉有上述強盜犯行乙事，仍有合
    理懷疑存在，已如前述，則本件認定被告涉有上開強盜犯行
    之積極證據已屬不足，無論被告實際持贓之原因為何，或其
    就持贓原因之辯解是否可採，亦不能僅以被告曾持用證人黃
    秝淇上開遭強盜之序號000000000000000 號手機乙節補強或
    佐證證人黃秝淇上開指述之可信性，而認定被告上開強盜犯
    行之成立，自不待言。
(五)況被告於警詢之初，已明確供稱上開手機係其友人蔡明學於
    96年11月間某晚，在臺南市○○路與新美街路口交予其使用
    ，於偵查中復就其取得上開手機之經過再詳細陳稱係伊與友
    人蔡明學、證人鄭雅秋在臺南市○○路上某飯店內一起施用
    毒品，中途蔡明學曾離開，回來後即持有上開手機等物，當
    時蔡明學欲將上開手機丟棄，伊認為很可惜，就跟蔡明學要
    來使用，並說明其係因害怕說到施用毒品乙事而為警要求其
    採尿送驗，故於警詢中不敢清楚說明其向蔡明學取得上開手
    機之時、地等語，是其關於如何取得上開手機之辯解前後所
    述細節處雖未盡一致，但尚無重大矛盾之處。且經核其供述
    與證人鄭雅秋於偵查中陳述曾見聞蔡明學將手機交付予被告
    ，證人鄭雅秋本人亦自蔡明學處取得證人黃秝淇之證件，並
    持以申辦行動電話門號使用；及證人鄭雅秋於本院證稱:「
    蔡明學是在我們當天投宿的飯店，在新美街( 飯店名稱已不
    記得 )交付黃秝淇的證件給我，在我申請門號前約一個禮拜
    (即約96年11月份 )交給我的...。手機是黃正武跟他要的。
    被告跟蔡明學要手機和蔡明學交證件給我是同一天」等語，
    互核大致相符（偵三卷第12至14頁、第42至43頁，本院卷第
    90頁正反面），足見被告所述係自友人蔡明學處取得上開手
    機使用之辯解，並非無可採之卸責之詞。
(六)又證人即被告友人蔡明學雖於偵查及本院審理時，均否認曾
    交付上開手機予被告使用，或曾交付上開身分證件予證人鄭
    雅秋申辦行動電話門號之事(見偵一卷第21頁，本院卷第 85
    頁 )。惟證人蔡明學是否有上述交付上開手機或身分證件之
    行為，與證人蔡明學本身是否涉有強盜、贓物、共同偽造私
    文書等犯行乙事息息相關，故亦不能完全排除證人蔡明學因
    圖掩飾自身犯行而故為否認之可能。佐以被告若非自證人蔡
    明學處取得上開手機使用，則被告為上開陳述時，應已明知
    其若具體捏稱係證人蔡明學交付上開手機，證人蔡明學經檢
    、警傳訊時，勢無可能配合其陳述而自陳有交付手機之事，
    此無疑將使被告之陳述陷於無以佐證之不利境地，反不如陳
    述係其拾得或由某不詳姓名、年籍之友人處取得，尚可能因
    無從查證，而不致突顯其辯解之矛盾處，對被告自身較為有
    利；然被告自警詢之始，即堅稱上開手機係證人蔡明學所交
    付，並明確陳述交付之時、地，應認被告上開所辯，尚非全
    然無據之虛捏之詞。況證人蔡明學經本院囑託法務部調查局
    測謊鑑定結果認為:「一、蔡明學稱:(一)其未拿被害人的手
    機給黃正武，上述問題經測試呈情緒波動之反應，研判有說
    謊」等語(見本院卷第138 頁)；且經本院當庭勘驗被告黃正
    武身高為174公分(含鞋高)、證人蔡明學身高為171.5公分 (
    含鞋高)；另被告黃正武體重約80公斤、證人蔡明學體重約
    77公斤，亦經彼二人陳明在卷(均見本院卷第88頁反面)；佐
    以本院於審理時，諭令被告黃正武與蔡明學拍照結果觀之 (
    見本院卷第92-95頁)，彼二人身材、體型均甚為相近。準此
    ，證人蔡明學於偵查及本院證稱其並未交付被害人手機予被
    告之語，是否仍可採信？被害人證稱: 被告為強盜其財物之
    人，證人蔡明學體格不像強盜其財物之人之語，是否有誤認
    之情？即值斟酌。
(七)再參以證人黃秝淇遭強盜上開手機等財物之時間為96年11月
    20日，卷附門號0000000000號、0000000000號及0000000000
    號行動電話之雙向通聯紀錄則顯示被告開始使用上開手機之
    時間為97年1月2 日（警卷第25至37頁），其間歷時1月有餘
    ，上開手機於此段時間內確不無於數人間傳遞流動之高度可
    能，且亦無從合理解釋被告何以不在強盜上開手機後即時加
    以利用；又縱證人鄭雅秋持證人黃秝淇遭強盜之身分證件申
    辦門號0000000000號、0000000000號行動電話使用之日期為
    96年11月30日，較被告使用上開序號手機之時間為早，該日
    期距證人黃秝淇遭強盜之時間亦已歷10日，同樣未能完全排
    除該等身分證件遭強盜證人黃秝淇財物之人轉手之可能，自
    均不能完全否定被告辯解可能為真，故亦不能以被告曾持用
    證人黃秝淇上開遭強盜之手機，逕認被告涉有上述強盜犯行
    。
(八)另按測謊鑑定，係依一般人在說謊時，會產生遲疑、緊張、
    恐懼、不安等心理波動現象，乃以科學方法，由鑑定人利用
    測謊儀器，將受測者之上開情緒波動反應情形加以紀錄，用
    以分析判斷受測者之供述是否違反其內心之真意而屬虛偽不
    實。故測謊鑑定，倘鑑定人具備專業之知識技能，復基於保
    障緘默權而事先獲得受測者之同意，所使用之測謊儀器及其
    測試之問題與方法又具專業可靠性時，該測謊結果，如就有
    利之供述，經鑑定人分析判斷有不實之情緒波動反應，依補
    強性法則，雖不得作為有罪判決之唯一證據，但非無證據能
    力，仍得供裁判之佐證，其證明力如何，事實審法院有自由
    判斷之職權；反之，若其有利之供述，經鑑定並無任何虛偽
    供述之情緒波動反應，又無其他合法之積極證據足以證明該
    部分之犯罪事實時，即可印證其真實性，非不得為有利於受
    測者之認定(最高法院88年度台上字第2936號判決參照)。查
    本件被告黃正武、證人蔡明學、證人鄭秋雅三人，經本院囑
    託法務部調查局測謊鑑定結果認為:「二、【黃正武】稱: (
    一)其未搶被害人的皮包； (二)被害人的手機係蔡明學交給
    伊的，上述問題經測試無情緒波動反應，【研判未說謊】。
    三、【鄭雅秋】稱: (一)蔡明學有交手機給黃正武；(二)被
    害人的身分證件係蔡明學交給伊的，上述問題經測試無情緒
    波動之反應，【研判未說謊】」等語，有該局99年11月23日
    調科參字第09900527790號測謊報告書在卷可稽(見本院卷第
    138頁)。由上開鑑定結果，就有利於被告即被告與證人鄭雅
    秋分別供證: 被告未搶被害人的皮包及被害人的手機係蔡明
    學交給被告等語部分，經鑑定結果，被告與證人鄭雅秋，就
    此部分之陳述，既均無情緒波動反應而研判未說謊，復無其
    他明確之證據足以證明被告黃正武被訴之犯罪事實，揆諸前
    開判決意旨，即非不得為有利被告之認定。
(九)至被告於97年3月6 日警詢雖僅供稱:蔡明學係在台南市○○
    路與新美街口將手機交付給伊，而未明確供稱係在 「飯店」
    自蔡明學取得被害人被強盜之手機(見警卷第3 頁)。然被告
    嗣於偵查及原審已說明: 「在總(警)局作筆錄時，我是怕說
    到飯店施用毒品的事，所以不敢說到蔡明學的事」、「我之
    所以一開始說蔡明學在路口將手機交付給我，後來才說是在
    飯店裡面交付，是因為擔心跟警察說到在飯店吸毒的事情，
    馬上會被驗尿」等語(見偵三卷第23頁)。且被告於97年3 月
    間，適因施用毒品案件，由台南地方法院審理中( 嗣經該院
    於97年3月31日以97年訴字第329號判處有期徒刑一年四月，
    上訴後復經本院於97年8月14日以97年上訴字第606號判決上
    訴駁回)，有台灣高等法院被告前案紀錄表在卷可參(見本院
    卷第18頁)，故被告於前開警詢未敢明說係在 「飯店」內與
    蔡明學一起施用毒品時，向蔡明學取得前開手機，確有難言
    之隱，並無違常情。況被告於97年3月6日初次警詢即已明確
    供稱: 「諾基亞8310話機(即被害人被強盜之手機)是一位朋
    友蔡明學給我的。大約在96年11月份某日晚上」(見警卷第2
    頁反面至第3 頁)；復於偵查及原審始終明確供稱:蔡明學係
    在台南市○○路派出所過去7-11進去的一家飯店，將被害人
    手機交給被告等語(見偵三卷第22、34頁，原審卷第102 頁)
    ，足見被告就前開手機係蔡明學所交付乙節，前後始終一致
    ，尚無矛盾或違情之處。至被告於偵訊時雖曾供稱: 不希望
    跟蔡明學碰面等語(見偵三卷第24頁)；然其或係因與蔡明學
    為朋友關係，要其當面指證蔡明學交付被害人手機予伊，無
    異指明蔡明學涉嫌本件強盜犯行，於私人情誼上不免有所顧
    忌為難，尚難因而認被告有飾詞心虛而不敢與蔡明學對質之
    情。況被告於偵查中已表示可請被害人來指認其與蔡明學，
    真相即可大白等語(見偵三卷第23頁)；復於本院與蔡明學當
    庭對質指稱前開手機係蔡明學所交付，並表示日後測謊即可
    明真相等語(見本院卷第85頁反面至87頁)，並無絲毫退卻心
    虛或不敢與蔡明學對質之情。自不能因被告於偵訊供稱不願
    與蔡明學碰面，即認被告所供不實。另被告雖無法明確供稱
    其自蔡明學取得被害人手機之飯店名稱；及辯護人陳報可能
    之飯店名稱( 包括大有商務套房、華茂商務飯店、偉興商務
    旅館)、照片等資料(見原審卷第102頁、本院卷第102-103頁
    ) ，經本院查證結果，並無被告或證人蔡明學、鄭雅秋、鄭
    雅萍(鄭雅秋之姐)等人之住宿登記資料，固有前開三家旅館
    出具之書面資料附卷可考(見本院卷第112-114 頁)。惟證人
    蔡明學於本院亦不諱言: 「於96年底、97年初被抓前，幾乎
    天天與被告、鄭雅秋一起(吸毒)，有跟被告、鄭雅秋在民權
    路7 -11巷口附近的一家飯店一起吸用毒品」等語(見本院卷
    第84頁反面、第88頁)；另證人鄭雅秋於本院亦證稱:「蔡明
    學是在我們當天投宿的飯店將被害人證件將給我」等語( 見
    本院卷第90頁) ，足見被告供稱有與證人蔡明學、鄭雅秋等
    人，一起投宿前開地點附近某旅館之情非虛。故不能僅因被
    告無法明確陳述飯店名稱及查無相關旅館登記住宿資料，即
    認被告供稱係在旅館向蔡明學取得被害人之手機等語不實，
    而為被告不利之認定。
六、綜上所述，依檢察官提出之上開證據，均僅能證明被告曾於
    97年年初使用證人黃秝淇遭強盜之序號000000000000000 號
    手機撥打電話，但無法證明被告即為強盜證人黃秝淇上開手
    機等財物之人。從而，本件依檢察官所舉及卷內所有直接、
    間接之證據，既均尚未達到使通常一般人均不致有所懷疑，
    而得確信其為真實之程度，仍有合理之懷疑存在，揆諸前開
    法條規定及判例要旨，縱被告辯解其取得上開手機之過程與
    證人蔡明學所述未能互為參照印證以證明其所述之真實性，
    仍不得遽認被告涉犯檢察官所指述之強盜行為。此外，本院
    復查無其他積極證據足以證明被告確有公訴意旨所指之強盜
    犯行，本諸無罪推定原則，被告之犯罪自屬不能證明，依法
    應為無罪判決之諭知，以免冤抑。
七、原審判決以被告犯罪尚屬不能證明，而為被告無罪諭知，並
    無不合。檢察官上訴認為被告罪證明確，應予論罪科刑，並
    無理由，其上訴應予駁回。
八、至被告黃正武、鄭雅秋是否另涉收受贓物罪嫌，及證人蔡明
    學不無涉犯本件強盜犯行罪嫌部分，均非本院審理範圍，應
    由檢察官另行依法處理，附此敘明。
據上論結，應依刑事訴訟法第368條，判決如主文。
本案經檢察官許美女到庭執行職務。
中    華    民    國   100    年    1     月    25    日
                  刑事第六庭    審判長法  官  董武全
                                      法  官  孫玉文
                                      法  官  賴純慧
以上正本證明與原本無異。
檢察官如不服本判決應於收受本判決後十日內向本院提出上訴書
，其未敘述上訴理由者並得於提起上訴後十日內向本院補提理由
書。
                                      書記官  蔡宜均
中    華    民    國   100    年    1     月    25    日